【裁判字號】    89,訴,1430
【裁判日期】    890929
【裁判案由】    分割共有物
【裁判全文】
臺灣高雄地方法院民事判決  八十九年度訴字第一四三○號
    原      告  乙○○
    訴訟代理人  丙○○
    被      告  甲○○○
右當事人間分割共有物事件，本院判決如左：
    主    文
兩造共有坐落高雄市苓雅區○○○段一六七八號土地之地上物一八五七八號建物，即
門牌高雄市苓雅區○○○路一九四號，面積二五一點二二平方公尺之三樓層樓房屋，
應予變價分割，所得價金由原告乙○○取得五分之一，被告甲○○○取得五分之四。
訴訟費用由被告負擔五分之四，餘由原告負擔。
    事    實
甲、原告方面：
一、聲明：求為判決
  (一)請准將坐落高雄市苓雅區○○○段一六七八號土地之地上物一八五七八號建物，
    即門牌高雄市苓雅區○○○路一九四號三層樓房屋、面積二五一點二二平方公尺
    ，以原物分割如原告提出於八十九年九月十五日提出之分割方案。
  (二)訴訟費用由被告負擔。
二陳述：
  (一)緣建號一八五七八號建物，即門牌號碼高雄市苓雅區○○○路一九四號三層樓房
    屋，係屬原告應有部分五分之一、被告應有部分五分之四之分別共有建物。原告
    為消滅共有關係，前曾向被告要求協議分割，因被告屢次拖詞拒絕，致迄未能分
    割共有物。
  (二)按上開共有房屋，依社會經濟上利用價值之比例，第一層樓（店面）價值：百分
    之八十；第二層樓（住房）價值：百分之十二；第三層樓（住房）價值：百分之
    八；為求順利分割，消滅共有關係，原告願以五分之一應有部分，分得第二層樓
    及第三層樓，使被告分配得第一層樓及騎樓。
  (三)今因上開分割方法，被告再次拒絕，終不能獲得協議，爰依民法第八百二十三條
    第一項前段及第八百二十四條第二項第一款之規定提起本件訴訟。
  (四)原告延請顏明田建築師勘查系爭建物，及原告以系爭建物設計圖至高雄市政府工
    務局建管組請示公有樓房分戶問題，該建築師及建管組承辦人員均說明系爭建物
    可以分戶。
三、證據：提出建物登記謄本、建物所有權狀、使用執照、一樓平面圖、位置圖、成
    果圖、地下室圖、內政部函令、會議結論、建築師名片、土地所有權狀、高雄市
    政府工務局覆函等影本為證。
乙、被告方面：
一、聲明：求為判決原告之訴駁回，訴訟費用由原告負擔。
二、陳述：
  (一)共有物分割方法不能協議決定者，以原物分配予各共有人，若原物分配有困難，
    依民法第八百二十四條第一項第二款規定，應予變賣，以價金分配予各共有人。
    系爭建物業經兩造以同意書協議由被告單獨出賣，或雙方共同出賣，以市價出售
    ，按持分分配。被告以委託詠成房屋仲介有限公司銷售系爭建物。
  (二)系爭建物為透天整棟三層樓房屋，第二、三層樓並無獨立樓梯，故系爭建物不適
    於原物分割，自應變賣原物分配價金，以符實際，而原告聲明之原物分割方法，
    姑不論使用不便，顯未就共有物之性質、經濟效用、面積、價值、雙方持份，未
    審酌雙方共有人之利益，自有未恰。
三、證據：提出同意書、銷售契約書等影本為證。
丙、本院依職權檢具相關文件函詢高雄市政府工務局建築管理處系爭建物之各樓層得
    否區分為區分所有建物、有無使用上及構造上之獨立性。
    理    由
一、原告主張坐落高雄市苓雅區○○○段一六七八號土地之地上物一八五七八號建物
    ，即門牌高雄市苓雅區○○○路一九四號三層樓房屋、面積二五一點二二平方公
    尺，係屬原告應有部分五分之一、被告應有部分五分之四之分別共有建物，核予
    其提出之建物登記謄本相符，復為被告所不爭執，自堪信為真實。
二、按「共有物之分割，依共有人協議之方法行之。分割之方法，不能協議決定者，
    法院得因任何共有人之聲請，命為左列之分配：一、以原物分配於各共有人；二
    、變賣共有物，以價金分配於各共有人。」民法第八百二十四條第一、二項規定
    參照。本件被告固辯稱兩造業已協議分割系爭建物由被告出賣或兩造共同出賣云
    云，惟查被告提出之協議書第三條僅載明「乙○○（即原告）同意甲○○○（即
    被告）出賣或共同出賣高雄市苓雅區○○○路一九四號一棟及其基地高雄市苓雅
    區○○○段一六七八號土地。同意以市價出售，或同意甲○○○部分以自用增值
    稅辦理申報。‧‧‧」尚難認該同意書之約定即為系爭建物之協議分割，且兩造
    就系爭建物並無不能分割之特約，或有依使用目的不能分割之情形，從而原告請
    求分割應予准許。
三、按「共有人因共有物分割之方法不能協議決定，而提起請求分割共有物之訴，應
    由法院依民法第八百二十四條命為適當之分配，不受任何共有人主張之拘束，即
    不得以原告所主張分割方法之不當，遽為駁回分割共有物之訴之判決。」最高法
    院四十九年台上字第二五六九號著有判例，可資參照。又基於物權標的物須具獨
    立性之原則，一棟建築物被區分之特定部分，須具(一)構造上之獨立性（例如一排
    房屋以定著之牆壁間隔而成獨立之一戶，一棟樓房以固定樓板分隔為獨立之一層
    ，均具構造上之獨立性）；(二)使用上之獨立性（主要區分標準，在於該區分單位
    有無獨立之出入門戶，倘該區分單位，必須利用鄰區分單位之門戶，始能出入者
    ，則該區分單位，即不具使用上之獨立性）；(三)所有人係出於區分所有之型態或
    辦理區分所有權之登記。而建築物原雖非區分所有，仍得因當事人之處分行為或
    其他行為，使其成為區分所有，當然該區分之部分必以具備構造上及使用上之獨
    立性為限，例如所有人將建築物之區分部分予以分割，即為適例。
    本件原告訴請以原物分割系爭建物，核以前開說明，本院自應審酌系爭建物是否
    具備構造上及使用上之獨立性。經查：系爭建物第二層及第三層樓部分，並無獨
    立之出入門戶，且需共用一樓梯，而該樓梯與各樓層並未獨立出來，係包含於樓
    層之日常使用部份中，此有建物登記謄本、使用執照、一樓平面圖、位置圖、成
    果圖、地下室圖等影本附卷可稽，且經本院依職權檢具相關文件函詢高雄市政府
    工務局建築管理處就系爭建物之各樓層得否區分為區分所有建物、有無使用上及
    構造上之獨立性，經該單位覆函以「本案建物非屬公寓大廈，且其各樓層構造上
    及使用上未具獨立性，無法分割區分為數部分。」此有高雄市政府工務局函在卷
    可查，準此，系爭建物之第二、第三樓層並不具備使用上之獨立性。至原告提出
    之高雄市政府工務局八九高公務建字第二四三三六號覆函載明：「本建築物如依
    檢附之平面圖，得區分為甲、乙二戶，惟辦理分戶應委託開業建築師，依規定向
    本局申請變更使用執照」等語，僅表示系爭建物得辦理分戶，而未敘及系爭建物
    得否分割為區分所有建物，亦未表示系爭建物之各樓層有使用上及構造上之獨立
    性，是故，尚難以該函認得辦理分戶而肯定系爭建物支個樓曾有使用及構造上之
    獨立性。從而，核諸首開說明，系爭建物無法以原物分割，應以變賣之分割方法
    為適當，即將系爭建物變賣，以所得價金按兩造應有部分之比例分配之，為最適
    宜、公允之方法。
四、結論：原告之訴為有理由，依民事訴訟法第七十八條、第八十一條第二款，判決
    如主文。
中      華      民      國    八十九    年      九      月    二十九    日
                              臺灣高雄地方法院民事第六庭
~B法      官  楊智守
右為正本係照原本作成。
如不服本判決，應於送達後廿日內，向本院提出上訴狀並表明上訴理由，如於本
判決宣示後送達前提起上訴者，應於判決送達後十日內補提上訴理由書（須附繕本）。
中      華      民      國    八十九    年      九      月    二十九    日
~B法院書記官  賴易詮


司法院資訊處製作；財團法人民間司法改革基金會備份。
